台灣高等法院民事判決　九十年度上國字第三一號
　　　上　訴　人　甲○○
　　　　　　　　　乙○○
　　　上　訴　人　台北市政府社會局
　　　法定代理人　陳皎眉
　　　訴訟代理人　林亮生
右當事人間請求損害賠償事件，兩造對於中華民國九十年八月二十八日臺灣臺北地方
法院八十八年度國字第二五號第一審判決各自提起上訴，本院判決如左：
    主    文
兩造上訴均駁回。
第二審訴訟費用由兩造各自負擔。
    事實及理由
一、按多數有共同利益之人，不合於前條第三項所定者，得由其中選定一人或數人為
    全體起訴或被訴。訴訟繫屬後，經選定前項之訴訟當事人者，其他當事人脫離訴
    訟。前二項被選定之人得更換或增減之。但非通知他造，不生效力，民事訴訟法
    第四十一條第一、二、三項定有明文。查本件系爭墳墓之原共有人為王高麗珠、
    高銘稔、甲○○、高銘雄、陳高滿玉、乙○○、高銘隆、高坤燦、高梨瓊、高志
    誠、高炳耀、高金煒、高振漢等人，經上開共有人於原審選定高銘稔、甲○○、
    乙○○三人為當事人，嗣高銘稔於訴訟進行中即八十九年六月二十七日死亡，並
    經其繼承人高洪美玉、高芳慧、高淑惠、高嘉宏於八十九年八月十六日聲明承受
    訴訟。其後於八十九年九月四日復將被選定人高銘稔、甲○○、乙○○三人減為
    甲○○、乙○○二人，選定當事人業經原審准許，合先敘明。
二、上訴人台北市政府社會局主張：上訴人甲○○等之上訴似已逾期，縱未逾期，上
    訴狀亦內未表明上訴理由，應以裁定駁回云云。惟查原審判決書之送達日期為九
    十年九月十三日，有送達證書可證（請見原審卷第三四四頁），上訴人甲○○等
    於九十年十月二日提起上訴，有上訴狀可稽，並未逾二十日之不變期間，且上訴
    人甲○○等已於本院補具上訴理由狀，其上訴程序並無不合法之情形，上訴人台
    北市社會局尚有誤會，併予敘明。
三、上訴人甲○○等主張：上訴人甲○○等於民國（下同）七十年六月三十日向訴外
    人張金宏購買台北市○○區○○段二小段五三五地號約二十坪土地之使用權，用
    以興建上訴人甲○○等之祖父母高煌興、劉寬及父母高墀溪、高黃烏紗之祖墳，
    並於八十年十一月二十五日再度給付現任地主張寅權利金新台幣（下同）二十五
    萬元，且與其約定系爭第五三五地號土地之使用期限至上訴人甲○○等自願廢棄
    墳墓時為止。嗣上訴人台北市政府社會局（下簡稱社會局）為遷葬台北市政府八
    十六年十月十六日府社七字第八六○六八二九○○○號公告所列地點之墳墓時，
    因台北市政府建設局（下簡稱建設局）指界錯誤，致上訴人社會局未經合法公告
    ，即將系爭墳墓拆遷。尤有甚者，上訴人社會局竟隨意將上訴人甲○○等用以保
    存骨骸之骨甕打破，隨地棄置，骨骸亦經上訴人社會局隨意燒成骨灰，爰依侵權
    行為之法律關係及國家賠償法第二條第二項前段請求上訴人社會局與建設局應連
    帶給付上訴人甲○○等須另覓他處重建祖墳之損害四百八十萬元，並依所有權之
    法律關係請求上訴人社會局應將上訴人甲○○等之祖父母高煌興、劉寬及父母高
    墀、高黃烏紗之骨灰交還上訴人甲○○等等語。並聲明：(一)原判決關於駁回上訴
    人甲○○等於第一審對上訴人台北市社會局之請求部分，在一百二十萬元內廢棄
    。(二)右開廢棄部分，上訴人社會局應再給付上訴人甲○○等一百二十萬元，及自
    八十八年七月二十七日起至清償日止，按年息百分之五計算之利息。
    (三)第二項聲明，願供擔保，請准宣告假執行。(四)駁回對造之上訴。（原審為上訴
    人甲○○等部分勝訴、部分敗訴之判決，上訴人甲○○等就其對社會局敗訴部分
    ，於一百二十萬元之範圍提起上訴，對建設局部分，則未提起上訴）。
四、上訴人社會局則以：本件上訴人甲○○等之祖墳於七十八年間修建墳墓時未經報
    准，且逾越修繕程度，依內政部函釋，即屬違法墳墓，應依墳墓設置管理條例第
    二十六條之規定處理，是上訴人社會局將其列入遷葬名冊，並依法公告，因上訴
    人甲○○等逾期未遷，故由上訴人社會局所屬殯葬管理處依法代遷，並無不合。
    縱公告名冊內所載被告祖墳就「地號」部分稍有出入、誤植，然於公告之效力並
    無影響，上訴人社會局依法遷葬亦無不法可言；再者，上訴人甲○○等之祖墳既
    屬違法之墳墓，依法即須拆遷，故上訴人甲○○等祖墳遭拆遷所受之損害與遷葬
    公告名冊稍有筆誤之行為似無因果關係，上訴人甲○○等據此請求國家賠償，於
    法不合。又縱認上訴人社會局應予賠償，然依上訴人甲○○等與訴外人張寅所訂
    之土地同意使用書中明定，上訴人甲○○等得使用土地至自願廢棄墓地時為止，
    故如上訴人甲○○等「自願廢棄」而不繼續使用，則其損失不應轉嫁於上訴人社
    會局，因之，上訴人甲○○等應僅能請求造墓當時或修墓當時之造墓或修墓之費
    用，不應包括購地之費用，且上訴人甲○○等所主張之造墓費用實屬偏高，依上
    訴人台北市社會局所屬富德公墓內墳墓之平均造價，八十六年每平方公尺為六千
    零六十元，雖近期內欲提報市議會將上開造價之金額提高，但亦不過為每平方公
    尺一萬二千五百七十元，足認上訴人甲○○等請求之損害額並不實在等語，資為
    抗辯。並聲明：(一)原判決不利於上訴人社會局之部分廢棄。(二)右廢棄部分，駁回
    上訴人甲○○等在第一審之訴及假執行之聲請。(三)駁回對造之上訴。(四)如受不利
    之判決，願供擔保，請准免為假執行。（原審為上訴人社會局部分勝訴、部分敗
    訴之判決，上訴人社會局就其敗訴部分，提起上訴）。
五、兩造不爭之事實：上訴人甲○○等於七十年六月三十日向訴外人張金宏購買系爭
    第五三五地號約二十坪土地之使用權，用以興建上訴人甲○○等之祖父母高煌興
    、劉寬及父母高墀溪、高黃烏紗之祖墳，並於八十年十一月二十五日再度給付現
    任地主張寅權利金二十五萬元，且與其約定系爭第五三五地號土地之使用期限至
    上訴人甲○○等自願廢棄墳墓時為止。嗣於八十七年七月十一日，由上訴人社會
    局依墳墓設置管理條例第二十六條規定代為遷葬前開墳墓，並予以火化後將該等
    骨灰安置於台北市立富德靈骨樓。其後經上訴人甲○○等向台北市政府請求國家
    賠償，台北市政府予以拒絕等情，有台北市政府公告、土地讓渡合約書、土地使
    用同意書、相片、地籍圖謄本、存證信函、土地登記謄本、台北市社會局八十八
    年三月三日北市社七字第八八二一二四四四○○號及八十九年一月三日北市社七
    字第八八二八七二五四○○號函、國家賠償請求書、八十七年度濫葬遷置工程墳
    墓現場挖掘照片等件附於原審卷可證，復為兩造所不爭執。
六、本件上訴人社會局主張：上訴人社會局八十六年十月十六日府社七字第八六０六
    八二九０００號公告所載明九處地點內之墳墓，包括系爭墳墓等語，惟為上訴人
    甲○○等所否認。上訴人社會局就此有利於己之積極事實，依民事訴訟法第二百
    七十七條前段規定，應負舉證責任。故是本件應審酌者為：(1)前揭公告遷葬之名
    冊是否包括系爭墳墓？(2)該公告之程序是否合法？茲分述如下：
（一）按私人墳墓之設置，應報請當地主管機關核准，其應備文件及地點之選擇，依
      第六條第一款、第六款、第七款及第七條之規定；設置墳墓違反本條例之規定
      者，應由當地主管機關會同有關機關制止之。其已埋葬之墳墓，除得令其補辦
      手續者外，應限期三個月內遷葬，逾期未遷葬者處三千元以上一萬元以下之罰
      鍰。前項未遷葬之墳墓，由直轄市、縣（市）主管機關代為遷葬於公墓內，其
      遷葬費用向墓地經營人、營葬者或墓主徵收之；又私人墳墓，須於未指定公墓
      之地區，方得依本條例第十四條規定報請設置。未經當地主管機關核准，不得
      施工，墳墓設置管理條例第十四條、第二十六條及同條例施行細則第十八條分
      別定有明文。查系爭私人墳墓並未報請主管機關核准，而台北市已設有公墓，
      私人墳墓無從依墳墓設置管理條例第十四條規定報請核准。另系爭墳墓坐落之
      土地即台北市○○區○○段二小段第五三五地號土地屬都市計畫範圍內之保護
      區，並非公墓用地，自不得設置墳墓等情，亦有上開第五三五地號土地使用分
      區之查詢表可憑，且為兩造所不爭，是系爭墳墓屬墳墓設置管理條例第二十四
      條至第二十六條規定主管機關得限期遷葬之墳墓，應無疑義。上訴人甲○○等
      雖主張：「墳墓設置管理條例係於七十二年十一月十一日方公布施行，依法律
      不溯及既往原則，僅於該條例公布施行後濫葬者，始有其適用，而上訴人甲○
      ○等祖先之墳墓早於七十年間即已設置，非該條例效力所及」；及「上訴人甲
      ○○等於七十年間即設置墳墓家祠，雖起始僅有高墀溪之骨骸骨甕，惟當初所
      建墳墓規模，即屬家祠形式，早已預留空間，供陸續置入祖先骨骸骨甕，並不
      增家墳墓本身規模。惟依民間習慣，有新骨骸入祠，必須重新立碑，是方有七
      十八年新立之墓碑，就墳墓本身並無改建之情形，上訴人社會局主張上訴人甲
      ○○等業已重新建墓，依法自應負舉證責任」云云。惟查，依上訴人甲○○等
      提出有關系爭墳墓之照片觀之，系爭墳墓之下方固有一墓碑載明：「民國七十
      年：：高公墀溪墓：：」等語，但依上訴人甲○○等提出上訴人社會局遷葬時
      毀損系爭墳墓現況之照片，其上之墓碑卻係載明：「民國七八年」、「高家歷
      代之佳城」等詞，上訴人甲○○等亦自承其等於七十八年間因有新骨骸入祠，
      必須重新立碑，方有七十八年新立之墓碑等語。按墳墓設置管理條例公布施行
      前，即已設置之墳墓，墳墓設置管理條例公布施行後，僅得於原地修繕，逾越
      修繕程度者，即屬重建，應依上開條例第十四條規定申請設置，否則即有同條
      例第二十六條規定之適用。至墳墓「修繕」之認定，係指「就原有墳墓型式，
      採用原用或相近材料，進行部分之修護，而不增加高度、不擴大面積，且非重
      新檢（洗）骨再葬者」而言，內政部八十一年十月二十九日台（81）內民字第
      八一八九三二○號函可資參考。本件「顯考高公墀溪墓」重建為「高家歷代之
      佳城」，已由原埋葬一人，改為四人之家族墳墓，顯逾越上開就原有墳墓型式
      進行部分之修護，而屬重新再葬，是上訴人甲○○等所為確實逾越修繕之程度
      ，已屬七十八年以後之新建墳墓，且又未經申請核准，自屬墳墓設置管理條例
      第二十四條至第二十六條所規範之濫葬墳墓。至上訴人甲○○等抗辯：內政部
      八十一年十月二十九日第八一八九三二０號函令屬行政命令，不僅超逾上開條
      文規範之範圍，且不准重新撿骨再葬，亦嚴重違背民間習慣，應無適用之餘地
      等語。惟查觀諸上訴人甲○○等提出有關系爭墳墓之照片，系爭墳墓下方之墓
      碑已經老舊，且與系爭墳墓現有之建材不同，足認系爭墳墓顯非七十年間興建
      之墳墓加以修繕而成。重新撿骨再葬，並增加人數，如重建墳墓，性質上已逾
      越「修繕」之範疇。「修繕」之定義與「民間習慣」係屬兩事，不因民間重新
      檢（洗）骨之習慣，而影響「修繕」之認定。重新檢（洗）骨如破壞墳墓重建
      ，則非僅「修繕」而已。又倘重新改建，並由原埋葬一人，改為埋葬四人之家
      族墳墓，仍不受墳墓設置管理條例之拘束，則任何人均可利用該方式逃避法律
      之規範，亦顯與墳墓設置管理條例制定之目的有違。本件既屬墳墓設置管理條
      例施行後重建之墳墓，故上訴人甲○○等主張系爭墳墓並無墳墓設置管理條例
      第二十六條規定之適用云云，並不足採。內政部八十一年十月二十九日第八一
      八九三二０號函，僅供法院參考，對法院並無拘束力，縱使無內政部前開函，
      從法律解釋言，亦應採取相同解釋，故不生違憲問題，本件情形，本院認其係
      「重建」，而非「修繕」。
（二）上訴人社會局、台北市政府建設局為清查占用台北市政府所有土地之墳墓，曾
      派巡山員周博緯至系爭第五四一地號市有土地勘查，以地籍圖套繪地形圖之方
      式，將套繪之結果占用第五四一地號市有土地之墳墓全部列入資料內等情，業
      據證人周博緯結證屬實。又系爭墳墓係占用第五三五地號之私人土地，並未占
      用市有之第五四一地號土地，但仍為台北市建設局列入占用市有土地需社會局
      殯葬管理處配合公告遷葬之墳墓清冊內乙節，亦有台北市古亭地政事務所土地
      複丈成果圖、台北市建設局經管被占用市產需殯葬管理處八十七年度配合公告
      遷葬墳墓清冊可稽。再查，系爭墳墓確為濫葬墳墓，已如前述，且台北市政府
      為拆遷二百座墳墓，乃由台北市社會局殯葬管理處之人員會勘，將濫葬之墳墓
      列入應公告拆遷之墳墓清冊，而系爭墳墓亦被列入台北市政府八十六年十月十
      六日府社七字第八六○六八二九○○○號之遷葬公告內等情，亦經證人即曾任
      職殯葬管理處而至現場會勘之人員楊汪全證述在卷可按，並有上開台北市政府
      公告可憑。因之，系爭墳墓雖未占用市有土地，但因屬濫葬墳墓，且經上訴人
      社會局前往實地複查而列入公告清冊內，故前開台北市政府公告設置墳墓違反
      規定之濫葬墳墓二百座內之編號第一二五號墳墓確為系爭墳墓無疑。是上訴人
      社會局辯稱：系爭墳墓確屬公告應拆遷之墳墓，僅是地號誤植為五四一等語，
      足堪信為真實。上訴人甲○○等固稱：前開公告編號第一二五號墳墓應係占用
      第五四一地號土地之「高家歷代之佳城」墳墓等語，然查，上訴人甲○○等所
      指稱占用第五四一地號土地之「高家歷代之佳城」墳墓乃建築於六十八年，此
      有上訴人甲○○等提出之照片足憑，上訴人社會局主張：該墳墓即無適用於七
      十二年十一月十一日方公布施行之墳墓設置管理條例之餘地云云，足堪信為真
      實。又該墳墓既無適用墳墓設置管理條例，當無可能列入前開公告內，且上訴
      人社會局於原審八十八年九月十日所提補充準備書稱：「：：其中台北市政府
      建設局彙整查獲之濫葬，提報位於文山區○○段○○段五四一地號之『高家歷
      代之佳城』（應為五三五地號之誤）為濫葬待遷之墓（證四）：：」云云，其
      原審證四之公告遷葬墳墓清冊內即記載「埋葬年月：七十八年」，有補充準備
      書、公告遷葬墳墓清冊可證（請見原審卷第八二頁至第八三頁、第九十頁），
      從埋葬之時間，即明顯表示係上訴人甲○○等之墳墓，是上訴人甲○○等主張
      系爭墳墓並非台北市政府八十六年十月十六日府社七字第八六○六八二九○○
      ○號之遷葬公告編號第一二五號之墳墓云云，顯不可採。上訴人甲○○等雖主
      張：上訴人甲○○等於原審一再主張依該紙公告，標號第一二五號之系爭墳墓
      ，其前（標號一二一至一二四）、後（編號一二六、一二七）皆為坐落市有土
      地，即文山區○○段第五四一地號土地之墳墓，依一般文書作業習慣，豈有可
      能於中間橫插一座位於其他地號之私有土地（五三五地號）之墳墓？且編號一
      二一至一二七之墳墓，乃台北市建設局欲拆遷占用市有土地上之墳墓所查報，
      此不僅有建設局函文可稽，更有證人建設局巡山人員周博緯及訴訟代理人一再
      證稱當初是要拆五四一地號墳墓之證詞可稽，是原審判決，仍謂係單純誤載地
      號，殊有違誤云云。惟查編號一二五號之墳墓是否為系爭墳墓，由照片及清冊
      上記載之年代即可辨識，不得以坐落土地參雜，即遽認公告者非系爭墳墓。證
      人建設局巡山人員周博緯係建設局之人員，非決定何座墳墓應拆遷之社會局（
      主管機關）承辦人員，其證詞：「至於系爭墳墓有無列入應拆除的墳墓，需回
      去查資料才知道，現在無法確定：：，當初有將五四一地號之墳墓全部列入，
      至於建設局移給社會局為何只有五四一號幾個墳墓，我並不知道」等語（請見
      原審卷第二四一頁），並不足以證明系爭墳墓不在公告範圍之內。原審之被告
      有台北市政府、台北市政府社會局、台北市政府建設局等人，非僅上訴人社會
      局一人，原審筆錄僅記載「被告」，依筆錄記載，被告稱：「當初有公告，是
      為一二五號，名子（字）無誤，但指界有誤，：：所謂指界錯誤，是地號錯誤
      ，地號正確應是五四一號。我們拆遷時，不因是私地或公地，而有所區別」；
      「我們原係要拆五四一地號之墳墓，因指界錯誤，而拆五三五號墳墓。我們是
      先指界後再抄名錄，當初公告上沒有五三五地號，我們原先是要拆五四一地號
      ，下期再拆五三五地號」等語（請見原審卷第六四頁），由該陳述可知，系爭
      墳墓亦列入待拆對象，因指界錯誤，而順序發生變動，本應下期拆遷屬於上訴
      人甲○○等之墳墓提前被指界、列冊、公告。公告之對象係上訴人甲○○等之
      墳墓，已如前述，執行對象係以實際指界、列冊、公告、拆遷之對象為準，縱
      使地號誤列，亦不影響執行對象之認定。本件所應探究者係該執行行為是否合
      法而已。上訴人甲○○等主張誤拆云云，並不可採。
（三）上訴人甲○○等另主張：縱上訴人社會局於公告時將地號誤載，惟上訴人社會
      局既然公告有誤，則等同未依法公告，上訴人社會局仍應負賠償責任等語。上
      訴人社會局固不否認公告之地號有誤，且就其並未將系爭墳墓應限期遷葬之事
      實通知上訴人甲○○等乙節，並不爭執，惟辯稱：地號並非應記載事項，且因
      系爭墳墓為濫葬墳墓，無從知悉住居所，依墳墓設置管理條例施行細則第二十
      四條規定，上訴人社會局自無需書面通知云云。按經當地主管機關查明墳墓地
      點足以妨礙軍事設施、公共衛生、更新規劃、都市發展或其他公共利益者，應
      予遷葬；本條例規定應行遷葬之墓棺，當地主管機關應於遷葬三個月前公告，
      並以書面通知營葬者或墓主，同時在墓棺前樹立標誌。營葬者或墓主如逾期未
      遷，當地主管機關應依行政執行法規定代遷葬於公墓內，設有火葬場者，得火
      葬之；本條例第二十五條規定應行遷葬之墓棺，其營葬者或墓主、住居所不明
      者，得免以書面通知，墳墓設置管理條例第二十四條前段、第二十五條及該條
      例施行細則第二十四條分別定有明文。又臺北市殯葬管理辦法第二十條則規定
      ：「依墳墓設置管理條例第二十四條規定應遷之墓棺，主管機關應標明名稱地
      點及牌名等於三個月前公告，並由申請人在原地樹立維持三個月以上之公告牌
      ，逾期未遷葬者，由申請人會同管理機關代遷移存於靈（納）骨堂（塔）。」
      查系爭墳墓屬墳墓設置管理條例第二十六條規定主管機關得限期遷葬之墳墓，
      業如前述，故主管機關自得依前開規定以書面通知墓主，同時在墓棺前樹立標
      誌，請求墓主遷葬。證人楊汪全雖證稱：伊在墳墓旁邊有設置公告牌等語，然
      從上訴人社會局所提出有關公告時所拍攝之照片觀之，上訴人社會局係於前開
      墳墓出入之路口設置公告牌（路口與墳墓尚有一段距離），尚非在墓棺前樹立
      標誌，證人楊汪全上開陳述，尚非可採。而上開遷葬公告誤將系爭墳墓坐落之
      地號誤載為台北市○○區○○段二小段第五四一地號，亦有台北市政府八十六
      年十月十六日府社七字第八六○六八二九○○○號公告可考。因之，姑且不論
      系爭墳墓之墓主是否住居所不明，縱使上訴人社會局免除書面通知之義務，然
      上訴人社會局未依墳墓設置管理條例第二十五條規定，於墓棺前樹立標誌，且
      誤載系爭墳墓坐落之地號，則上訴人甲○○等無從知悉其墳墓被限期拆遷，上
      訴人社會局之公告程序就上訴人甲○○等部分自不生效力。上訴人社會局辯稱
      ：墳墓坐落土地之地號並非應記載事項云云，惟查任何公告應給予被公告者足
      以辨識之機會，此為解釋法律之當然原則，縱使法律未規定應記載地號（台北
      市之行政規則「臺北市殯葬管理辦法」第二十條規定應標明地點），但從法理
      言，應記載足以使被公告者辨識之文字，「記載地號」僅係標示地點方法之一
      ，上訴人社會局採取記載地號之方式，卻記載錯誤之地號，該「記載」與「未
      記載」同，任何人無法從該公告知悉係對上訴人甲○○等公告，上訴人甲○○
      等無從知悉其等所有之系爭墳墓即為前揭遷葬公告內編號一二五號所載之墳墓
      ，並無從即時為遷葬之行為。該公告就上訴人甲○○等部分自不生效力，上訴
      人社會局未踐行法定程序，即不得為拆遷墳墓之行為。
（四）按公務員於執行職務行使公權力時，因故意或過失不法侵害人民自由或權利者
      ，國家應負損害賠償責任，國家賠償法第二條第二項前段定有明文。又「依法
      行政」係現代民主法治國家極重要之理念，亦為一切行政行為必須遵循之首要
      原則，尤其對於侵害人民自由與財產之「干涉行政」，更應貫徹「法律保留原
      則」，受法律較嚴格之羈束。故行政機關為任何行政行為均應遵守法律規範，
      並不因行政行為之相對人違法即可免除行政機關之守法義務。查上訴人社會局
      未為合法之遷葬公告，致上訴人甲○○等未能於公告後三個月內為遷葬之行為
      ，上訴人社會局依墳墓設置管理條例第二十六條、臺北市殯葬管理辦法第二十
      條規定，代為遷葬，並予以火化後將該等骨灰安置於台北市立富德靈骨樓之行
      為，亦顯然違法，並致上訴人甲○○等所有之系爭墳墓因遭破壞而受有損害。
      上訴人甲○○等依前開規定請求上訴人社會局應負損害賠償責任，自屬有據。
      上訴人社會局雖辯稱：上訴人甲○○等之祖墳既屬違法之墳墓，依法即須拆遷
      ，上訴人社會局仍得經公告後予以拆遷，故上訴人甲○○等祖墳遭拆遷所受之
      損害與遷葬公告名冊稍有筆誤之行為似無因果關係云云。惟查，系爭墳墓固屬
      濫葬墳墓，上訴人社會局得依墳墓設置管理條例之規定以書面通知墓主，同時
      在墓棺前樹立標誌，請求墓主遷葬。但上訴人社會局既尚未對系爭墳墓有具體
      處分或確定遷期以前，則墳墓所有人仍得主張其墳墓之權利（司法院院字第一
      一二七號解釋參照）。上訴人社會局之行為仍屬侵權行為，並造成損害，故上
      訴人社會局之抗辯，要無足取。
（五）復按當事人已證明受有損害而不能證明其數額或證明顯有重大困難者，法院應
      審酌一切情況，依所得心證定其數額，民事訴訟法第二百二十二條第二項定有
      明文。本件上訴人甲○○等於原審主張因墳墓已遭廢棄，故土地所有人張寅以
      所訂解除條件已經成就為由，不同意上訴人甲○○等於原地重新建墳，是上訴
      人甲○○等尚須另覓他處興建祖墳，茲以原有墓地二十坪、墳墓本身占地十坪
      ，並以原規模同型式興建計算費用，總計須花費四百八十萬元，且縱不計墓地
      本身價值，單以原有十坪家祠規模，於交通不便，須搬運上山之情形下，所有
      材料及施工費用，亦需二百二十八萬零五百元云云，並提出估價單、北海公園
      墳地商品售價一覽表、墳墓標準型全配備表為證，於本院則改稱：所受財產上
      之損害，係對墳墓所有權所受損害等語（請見本審卷第四二頁）。然為上訴人
      社會局所否認，並稱：依台北市社會局所屬富德公墓內墳墓之平均造價，八十
      六年每平方公尺為六千零六十元，雖近期內欲提報市議會將上開造價之金額提
      高，但亦不過為每平方公尺一萬二千五百七十元，足認上訴人甲○○等請求之
      損害額並不實在等語。經查，依上訴人甲○○等與系爭第五三五地號土地之所
      有權人張寅簽訂之土地使用同意書第一條約定：「甲方（即張寅）同意將其所
      有座落於台北市○○區○○段二小段五三五地號：：上面積二十坪之土地：：
      ，同意乙方（即上訴人甲○○等）作為埋葬家屬墓地之用，至乙方自願廢棄墓
      地為止。乙方廢棄墓地時，土地應即歸還甲方：：」等語觀之，自需上訴人甲
      ○○等自願廢棄墓地時，張寅方可請求上訴人甲○○等將土地歸還。而本件上
      訴人社會局固將系爭墳墓破壞，並將其內之骨骸火化後將該等骨灰安置於台北
      市立富德靈骨樓，但上訴人社會局僅破壞該墳墓之一小部分，並未將墳墓之外
      觀全部拆除，此有上訴人社會局拆除後之照片在卷可按，且上訴人甲○○等亦
      自承系爭墳墓最後係由張寅拆除，並提出被張寅拆除後之照片為憑，是上訴人
      甲○○等既非自願放棄墳墓，自無庸歸還前開土地，因此，上訴人甲○○等就
      墓地部分並無損害（上訴人甲○○等於本院就墓地部分已不爭執）。而觀諸上
      訴人甲○○等提出之北海公園墳地商品售價一覽表、墳墓標準型全配備表，顯
      然已將土地之價值計算在內，尚難採為上訴人甲○○等所受損害之依據。至上
      訴人甲○○等另提出估價單以資證明重建墳墓之費用高達二百二十八萬零五百
      元。然該估價單並未說明計算結果之依據，且與一般墳墓造價之行情差距過大
      ，顯然不實，亦無足採。又系爭墳墓已為訴外人張寅所拆除一節，為兩造所不
      爭執，而上訴人甲○○等所有之系爭墳墓確受有損害，亦有照片足憑。是以，
      上訴人甲○○等確實受有損害，僅難以證明其受損害之數額，依前開法條所示
      ，本院自應審酌一切情況，依所得心證定其數額。查系爭墳墓之面積為一四平
      方公尺，連同外圍之面積不過為四十二平方公尺，有臺北市古亭地政事務所土
      地複丈成果圖附卷可查。且系爭墳墓為七十八年間重新改建，已使用十餘年，
      亦如前述。則以上開面積之墳墓，參諸卷附台北市葬儀商業同業公會八十九年
      九月十八日北市儀成字第二七五號函覆：「依據檢附照片，推測造價約新台幣
      拾伍萬至肆拾伍萬元」等語；上訴人社會局自稱：台北市富德公墓每平方公
      尺之平均造價，欲提高為一萬二千五百七十元；及上訴人社會局破壞墳墓之程
      度等情，本院認上訴人甲○○等之損害以四十五萬元為允當。上訴人甲○○等
      主張：礙於現有法律，雖將墳墓視為祭祀子孫之財產，但依民間祭祀習俗，其
      與一般財產顯難同日而語，蓋包括墓碑、棺槨或骨甕、甚至墓穴等之選擇，均
      可使其成本千差萬別，且因非存活之人所使用，是亦應無折舊問題。因此，原
      審判決，以爭系墳墓係七十八年間重新改建，已使用十餘年，為酌定損害數額
      因素之一，亦有未洽云云。惟查墓碑、棺槨、骨甕、墓穴等物，因隨時間而耗
      損，無法永遠恒新，自有折舊問題，不因使用人不同，而有差異，上訴人甲○
      ○等主張無折舊問題，並不可採。又上開墳墓已夷為平地，現場已不見受損害
      之墳墓，是上訴人甲○○等就此聲請鑑定已無必要，併此敘明。
（六）從而，上訴人甲○○等依國家賠償法第二條第二項前段之規定請求上訴人社會
      局應賠償其等所受之損害四十五萬元，及自起訴狀繕本送達之翌日即八十八年
      七月二十九日起至清償日止按年息百分之五計算之利息，為有理由，應予准許
      ，逾此範圍之請求，為無理由，不應准許。
七、按所有人對於無權占有或侵奪其所有物者，得請求返還之，民法第七百六十七條
    前段亦有明文。又被繼承人之屍體固不得自由使用、收益及處分，但通說仍認為
    屬被繼承人之遺產，依民法第一千一百五十一條規定，應由繼承人公同共有。查
    本件上訴人社會局未經合法公告，即依墳墓設置管理條例第二十六條規定代為遷
    葬，並予以火化後將該等骨灰安置於台北市政府社會局所屬市立富德靈骨樓等節
    ，亦如前述。是上訴人社會局顯然以不法之行為侵奪並占有上訴人甲○○等之祖
    父母高煌興、劉寬及父母高墀溪、高黃烏紗之骨灰。從而，上訴人甲○○等依所
    有權之法律關係請求上訴人社會局應將上訴人甲○○等之祖父母高煌興、劉寬及
    父母高墀溪、高黃烏紗之骨灰交還上訴人甲○○等，洵屬有據，應予准許。
八、因本案事證已臻明確，兩造其餘主張、陳述及所提之證據，對判決結果不生影響
    ，均毋庸再予審酌，附此敘明。
九、綜上所述，原審判命上訴人社會局應將上訴人甲○○等之祖父母高煌興、劉寬及
    父母高墀溪、高黃烏紗之骨灰交還上訴人甲○○等。上訴人社會局應給付上訴人
    甲○○等四十五萬元，及自民國八十八年七月二十九日起至清償日止，按年息百
    分之五計算之利息，且准為假執行之宣告，並駁回上訴人甲○○等其餘之訴。經
    核並無違誤。兩造各就其敗訴部分上訴（上訴人甲○○等就敗訴部分，僅部分上
    訴），指摘原判決不當，求予廢棄改判，為無理由，應駁回其上訴。
十、據上論結，本件兩造之上訴，均為無理由，依民事訴訟法第四百四十九條第一項
    、第七十八條，判決如主文。
中　　　華　　　民　　　國　　九十一　　年　　　三　　　月　　十二　　　日
                              民事第十二庭
                          　　　　審判長法　官　林　丁　寶
                          　　　　　　　法　官　高　鳳　仙
                          　　　　　　　法　官　林　恩　山
右正本係照原本作成。
不得上訴。
中　　　華　　　民　　　國　　九十一　　年　　　三　　　月　　十二　　　日
　　　　　　　　　　　　　　　　　　　　書記官  周　淑　靜
